【裁判字號】    97,上易,1807
【裁判日期】    971028
【裁判案由】    詐欺
【裁判全文】
臺灣高等法院臺中分院刑事判決        97年度上易字第1807號
上  訴  人
即  被  告  甲○○
上列上訴人因詐欺案件，不服臺灣臺中地方法院97年度易字第25
88號，中華民國97年8月26日第一審判決（起訴案號：臺灣臺中
地方法院檢察署97年度偵字第2836、4499、6200號），提起上訴
，本院判決如下：
    主    文
原判決撤銷。
甲○○幫助意圖為自己不法之所有，以詐術使人將本人之物交付
，處有期徒刑肆月，如易科罰金，以新臺幣壹仟元折算壹日。
    犯罪事實
一、甲○○能預見將自己帳戶存摺、金融卡連同密碼交付予不詳
    身分之成年人使用，足供他人作為詐騙財物匯款之工具，竟
    仍基於幫助他人詐欺取財之不確定故意，於民國（下同）九
    十六年十二月五日之前某日，在不詳地點，將其所申辦之兆
    豐國際商業銀行東臺中分行（下稱兆豐銀行東臺中分行帳戶
    ）帳號00000000000號帳戶之存摺、金融卡連同
    密碼交付予某真實姓名、年籍不詳之成年人，容任他人作為
    詐欺取財之工具。前開年籍不詳之成年人所屬之詐欺集團成
    員，於取得甲○○之上述存摺、金融卡及密碼後，即基於意
    圖為自己不法所有之犯意聯絡，利用上開帳戶陸續為下列詐
    騙行為：(一)於九十六年十二月三日下午四時五十六分許，佯
    裝為東森購物客服人員，撥打電話予劉湘珺，謊稱其東森購
    物之帳款有誤，必須即刻前往提款機操作，否則將受有損失
    ，誘使劉湘珺前往提款機操作，而劉湘珺接獲上開詐欺集團
    成員電話後，信以為真，進而依該詐欺集團指示至提款機操
    作，而將新臺幣（下同）二萬九千九百八十八元轉匯至甲○○所申設上開帳戶內，再由該詐騙集團成員提領款項花用。
    (二)於九十六年十二月五日十七時二十分許，佯裝為東森購物
    客服人員，撥打電話予丙○○，謊稱其東森購物之匯款操作
    有誤，須即刻前往提款機解除設定，否則將受有損失，而丙○○接獲上開詐欺集團成員電話後不疑有他而陷於錯誤，進
    而於同日十八時五分許，依該詐欺集團指示至提款機操作，
    而將二萬九千九百八十九元轉匯至甲○○所申設上開帳戶內
    ，再由該詐騙集團成員提領款項花用。(三)於九十六年十二月
    五日十七時四十分許，佯裝為東森購物客服人員，撥打電話
    予丁○○，謊稱其東森購物之匯款操作有誤，須即刻前往提
    款機解除設定，否則將受有損失，誘使丁○○前往提款機操
    作，而丁○○接獲上開詐欺集團成員電話後不疑有他而陷於
    錯誤，於同日十八時二十八分許依該詐欺集團指示至提款機
    操作，而將五千五百十二元轉匯至甲○○所申設上開帳戶內
    ，再由該詐騙集團成員提領款項花用。嗣劉湘珺、丙○○、
    丁○○發現受騙報案後，為警循線查悉上情。
二、案經臺中縣警察局豐原分局及臺中市警察局第二分局分別報
    告臺灣臺中地方法院檢察署檢察官偵查起訴及由臺灣板橋地
    方法院檢察署檢察官移送併辦（九十七年度偵字第二三九一
    三號）。
    理    由
一、訊據上訴人即被告（下稱被告）甲○○坦承有申請開設上開
    兆豐銀行東臺中分行帳戶之事實不諱，惟矢口否認有幫助詐
    欺取財之犯行，辯稱：上開兆豐銀行東臺中分行帳戶之存摺
    、金融卡，本係置放於豐原住處房間化妝臺盒子裡，因伊要
    轉帳與伊母親時，方發現遺失，何時遺失伊不清楚，伊有向
    銀行掛失，伊並未提供帳戶之存摺等物品予詐騙集團成員云
    云。惟查：
（一）上揭兆豐銀行東臺中分行帳戶確係被告所開立乙節，有兆
      豐銀行東臺中分行九十七年二月二十九日（九七）兆銀東
      宗字第０一五號函覆之被告前開帳戶開戶基本資料、客戶
      存款資料明細表及存摺掛失暨遺失補發新存摺申請書各一
      份在卷可佐。又被告所開立之上開帳戶，被詐騙集團成員
      利用作為向被害人劉湘珺、丙○○、丁○○等三人詐騙財
      物之入帳帳戶及被害人劉湘珺、丙○○、丁○○等三人遭
      詐騙後確有分別於九十六年十二月五日十八時五十三分許
      、同日十八時五分許及同日十八時二十八分許匯款二萬九
      千九百八十八元、二萬九千九百八十九元及五千五百十二
      元至甲○○上開存款帳戶等情，亦據被害人劉湘珺、丙○○、丁○○等三人證述綦詳，並有被害人劉湘珺提出之中
      華郵政公司自動櫃員機儲戶交易明細表；被害人丙○○提
      出之報案三聯單、中華郵政公司自動櫃員機儲戶交易明細
      表各一紙；被害人丁○○提出之報案三聯單、中華郵政公
      司自動櫃員機儲戶交易明細表等各一紙及被告上開兆豐銀
      行東臺中分行帳戶之客戶存款資料明細表一份等資料在卷
      可參。
（二）至被告雖以上揭情詞置辯，於偵查中亦辯稱：遺失帳戶當
      時帳戶內僅剩一元云云。然查：(1)依被告所述，其住處僅
      有系爭帳戶之存摺、金融卡等物遺失，並無其他物品遺失
      ，則若系爭帳戶資料係在被告住處遺失，該帳戶豈會成為
      詐欺集團犯罪使用之工具？而若系爭帳戶為失竊，為何被
      告家中並無任何高價物品連同失竊，卻只有一帳戶存款金
      額僅剩一元之存摺、金融卡失竊？況被告住處物品失竊，
      對於居住安全影響至鉅，被告又豈會均未向警察機關報案
      ？凡此種種，均與常理不符，被告所辯已屬可疑。(2)又衡
      諸一般社會常情，欲使用金融卡領取款項者，須於金融機
      構所設置之自動櫃員機上依指令操作，並輸入正確之密碼
      ，方可順利領得款項，若非帳戶所有人同意、授權而告知
      金融卡密碼等情況，單純持有金融卡或不法持有之人，欲
      隨機輸入號碼與正確之密碼相符而領取款項之機率微乎其
      微，且被告並非以身分證統一編號或生日設立金融卡密碼
      ，則為何詐騙集團成員能輕易破解密碼取得詐騙所得，亦
      非無疑。(3)而被告雖辯稱已於九十六年十二月三日辦理存
      摺、金融卡掛失云云，然查被告僅於九十六年十一月二十
      九日辦理存摺掛失，始終未辦理金融卡掛失，該帳戶於九
      十六年十二月三日被告領得新存摺後即可正常使用，致仍
      為詐騙集團利用作為被害人匯款之帳戶等情，亦有本院公
      務電話紀錄一紙及中國國際商業銀行存款止付扣押登錄單
      影本二紙在卷可稽，則被告既已知金融帳戶遺失有為不法
      集團取得作為犯罪之用可能而特地前往銀行辦理掛失，又
      為何會漏未一同辦理金融卡掛失並變更密碼？足見被告上
      開掛失存摺之舉，顯係被告在將帳戶資料交付與詐欺集團
      成員使用後，為圖將來脫免刑責，而刻意所為之故佈疑陣
      之舉。(4)再者，詐欺集團以他人帳戶供作款項出入之人頭
      帳戶，必定會先取得帳戶申請人之同意，否則若帳戶申請
      人辦理掛失止付，被害人所匯入之款項即遭凍結無法提領
      ，而帳戶申請人反可輕易藉由辦理補發存摺、變更印鑑及
      密碼，將款項提領一空，詐欺取財集團成員精心策劃詐騙
      之成果將因存簿來源取得之不可靠性，無法順利領得詐欺
      款項，而導致心血功虧一簣，犯罪集團當無甘冒此風險之
      理，足見被告上開所辯，再再與常理有重大違背，顯不足
      採，上開兆豐銀行東臺中分行帳戶資料，顯係被告交付予
      他人使用無疑。(5)另現今社會上利用人頭帳戶詐欺取財以
      逃避查緝之犯案方式層出不窮，經媒體廣為報導，已成眾
      所週知之事，被告自無例外，而被告雖可能無法確知該犯
      罪集團成員將如何利用其存摺，然其應可預見刻意使用他
      人存摺者，必作非法之途，詐欺取財當然是其中最有可能
      之事，卻仍將該存摺等物交給該犯罪集團之成員，且其帳
      戶果然被用為詐欺取財之工具，其容任他人利用其帳戶詐
      欺取財之行為，已符合預見其發生而其發生並不違背其本
      意之間接故意（不確定故意）之情形。
（三）綜上所述，足證被告上開所辯顯係飾卸之詞，不足採信，
      是罪證明確，其犯行堪以認定。
二、按被告以外之人於審判外之陳述，雖不符刑事訴訟法第一百
    五十九條之一至第一百五十九條之四之規定，而經當事人於
    審判程序同意作為證據，法院審酌該言詞陳述或書面陳述作
    成時之情況，認為適當者，亦得為證據。當事人、代理人或
    辯護人於法院調查證據時，知有第一百五十九條第一項不得
    為證據之情形，而未於言詞辯論終結前聲明異議者，視為有
    前項之同意，刑事訴訟法第一百五十九條之五第一項、第二
    項定有明文。立法意旨在於傳聞證據未經當事人之反對詰問
    予以核實，原則上先予排除，惟若當事人已放棄詰問或未聲
    明異議，基於證據資料愈豐富，愈有助於真實發現之理念，
    且強化言詞辯論主義，法院自可承認該傳聞證據例外擁有證
    據能力。查本件被告對於證人劉湘珺、丙○○、丁○○等三
    人上開於審判外陳述及其他非供述證據之證據能力，均未於
    言詞辯論終結前聲明異議，依刑事訴訟法第第一百五十九條
    之五第第二項之規定，視為同意作為證據，且本院審酌上開
    證人均係於案發後不久所為之陳述，記憶猶新，又非在非自
    由意志之情況下所為之陳述，所陳自較符事實；至其他非供
    述證據則係從事業務之人於業務上製作之紀錄文書、證明文
    書，與其責任、信譽攸關，若有錯誤、虛偽，該從事業務之
    人可能因此擔負刑事及行政責任，且該等文書經常處於可能
    受公開檢查之狀態，其正確性及真實之保障極高，核無顯有
    不可信之情況，是本院認該言詞及書面陳述適當，依刑事訴
    訟法第一百五十九條之五第一項之規定，自得為證據。
三、查被告提供其所申辦之兆豐銀行東臺中分行帳戶供詐欺集團
    成員作為詐欺取財所用，係基於幫助他人詐欺取財之不確定
    故意，且所為屬詐欺取財罪構成要件以外之行為，核其所為
    係犯刑法第三十條第一項、第三百三十九條第一項之幫助詐
    欺取財罪。被告係幫助犯，並依同法第三十條第二項之規定
    減輕其刑。至被告以一幫助行為，同時幫助詐欺集團成員對
    被害人劉湘珺、丙○○、丁○○為詐欺取財犯行，係以一行
    為而觸犯構成要件相同之數罪名，為同種想像競合犯，應依
    法從一重處斷之。另移送併案審理部分（即被害人劉湘珺部
    分）與起訴部分，係實質上一罪，為起訴效力所及，本院自
    應併予審理。原審予以論罪科刑，固非無見，惟查原判決未
    及就上開詐欺集團詐騙被害人劉湘珺部分併予審理，容有可
    議。被告上訴意旨仍執前詞否認犯罪，雖無理由，但原判決
    既有上述可議之處，應由本院將原判決予以撤銷改判。爰審
    酌被告交付上開帳戶存摺、金融卡連同密碼予詐騙集團作為
    向人詐欺取財之匯款帳戶使用，被告之行為，係助長犯罪之
    不良風氣，幫助犯罪者隱匿真實身分，增加檢警查緝犯罪之
    困難性，間接造成更多人遭受損害，其行已屬可議，應予非
    難，惟被告因出租上開帳戶存摺、提款卡連同密碼所獲得之
    利益不多，再者，被告本身並未實際參與詐欺取財之犯行，
    可責難性較為輕微，考量被害人劉湘珺、丙○○、丁○○等
    三人所受損害亦非鉅額等一切情狀，量處被告如主文第二項
    所示之刑，並諭知易科罰金之折算標準，以示懲儆。
四、據上論結，應依刑事訴訟法第三百六十九條第一項前段、第
    三百六十四條、第二百九十九條第一項前段、刑法第三百三
    十九條第一項、第五十五條、第三十條第一項、第二項、第
    四十一條第一項前段，刑法施行法第一條之一第一項、第二
    項前段，判決如主文。
本案經檢察官乙○○到庭執行職務。
中    華    民    國    97    年    10    月    28    日
            刑事第八庭  審判長法  官  羅  得  村
                              法  官  吳  進  發
                              法  官  劉  榮  服
上列正本證明與原本無異。
不得上訴。
                              書記官  周  巧  屏
中    華    民    國    97    年    10    月    28    日
附錄論罪科刑法條
刑法第三百三十九條第一項：
意圖為自己或第三人不法之所有，以詐術使人將本人或第三人之
物交付者，處五年以下有期徒刑、拘役或科或併科一千元以下罰
金。


司法院資訊處製作；財團法人民間司法改革基金會備份。
